【裁判字號】    98,上更(一),15
【裁判日期】    981117
【裁判案由】    債務人異議之訴
【裁判全文】
臺灣高等法院高雄分院民事判決        98年度上更(一)字第15號
上  訴  人  甲○○
訴訟代理人  蔡惠子律師
被上訴人    乙○○
上列當事人間債務人異議之訴事件，上訴人對於中華民國97年6
月24日臺灣高雄地方法院97年度訴字第584 號第一審判決提起上
訴，本院判決後，經最高法院第1 次發回更審，本院於98年11月
3 日言詞辯論終結，判決如下：
    主  文
上訴駁回。
第二審及發回前第三審訴訟費用由上訴人負擔。
    事實及理由
一、被上訴人主張：兩造原為夫妻，於民國95年11月15日簽訂離
    婚協議書，辦妥離婚登記，並經臺灣板橋地方法院以95年度
    家移調字第28號成立調解，約定由伊按月於15日前給付扶養
    費予兩造所生未成年子女丙○○、丁○○（原名戊○○，依
    次於81年6 月26日、84年3 月8 日生，下稱丙○○等二人）
    各新臺幣（下同）2 萬元至成年止。迨96年3 月間，因伊僱
    請之會計人員作業疏失，遲至同月20日始匯款4 萬元，伊僅
    遲誤5 日，未達一期30日，其後期間視為全部到期之條件尚
    未成就，上訴人自不得逕就丙○○等二人未到期之扶養費請
    求伊一次給付。詎上訴人竟持上開調解成立筆錄（下稱系爭
    調解筆錄），遽於同年月22日聲請執行拍賣伊所有坐落高雄
    縣岡山鎮○○段519 號土地及其上同段建號752 門牌同鎮○
    ○○路187 之5 號房屋（下稱系爭房地），意圖損害伊，應
    屬權利濫用等情，依強制執行法第14條規定，提起債務人異
    議之訴，求為判決臺灣高雄地方法院96年度執字第28278 號
    給付扶養費事件之強制執行程序應予撤銷。原審為被上訴人
    勝訴之判決。其答辯聲明：(一)上訴駁回。(二)訴訟費用由上訴
    人負擔。
二、上訴人則以：上訴人係系爭調解筆錄之當事人，自得依系爭
    調解筆錄請求被上訴人給付兩造子女之扶養費。系爭調解筆
    錄有關「遲誤一期」係指遲誤期日而言，並非遲誤期間。被
    上訴人主張遲誤5 日未達一期，須遲誤30日始謂一期，視為
    全部到期之條件才成就云云，乃屬曲解兩造真意，不足採信
    。又96年3 月15日為星期四，若被上訴人因疏忽未匯款，衡
    情應於翌日即96年3 月16日星期五即可補行匯款。被上訴人
    竟遲誤5 日之久，自屬嚴重錯誤，而非會計人員作業疏失，
    縱係會計人員作業疏失，亦可歸責於被上訴人之事由所致。
    上訴人依據系爭調解筆錄聲請依法強制執行，屬正當權利之
    行使，並無權利濫用之情事，被上訴人請求撤銷系爭強制執
    行程序，為無理由，原審准被上訴人之請求，為撤銷系爭強
    制執行程序之判決，顯有違誤，其上訴聲明：(一)原判決廢棄
    。(二)上開廢棄部分，被上訴人於第一審之訴駁回。(三)第一、
    二審及發回前第三審訴訟費用由被上訴人負擔。
三、兩造不爭執及爭執事項：
  (一)兩造就下列事項不爭執
    1.兩造原為夫妻，於95年11月15日簽訂離婚協議書，辦妥離
      婚登記，並經臺灣板橋地方法院於95年11月8 日以95年度
      家移調字第28號調解成立。約定被上訴人給付上訴人50萬
      元，及自95年11月起，於每月15日前給付扶養費予兩造婚
      生子女丙○○等二人各2 萬元至成年止。前開分期給付遲
      誤一期履行者，其後之期間視為全部到期，給付方式由被
      上訴人以匯款方式匯入丙○○等2人帳戶內。
    2.被上訴人已依系爭調解筆錄約定，給付上訴人50萬元。
    3.被上訴人自95年11月迄今，除96年3 月份遲延至同月20匯
      款外，其餘均於每月15日前匯款。
    4.上訴人以被上訴人未於96年3 月15日之前支付96年3 月份
      之丙○○等2 人扶養費，其後之期間視為全部到期為由，
      於96年3 月22日執系爭調解筆錄聲請強制執行，經原法院
      以96年度執字第28278 號強制執行事件，查封系爭房地。
  (二)兩造爭執事項：
    1.被上訴人於96年3 月20日始給付丙○○等2 人96年3 月份
      之扶養費，依系爭調解筆錄之約定，是否已失期限利益即
      未到期之扶養費是否已視為到期，上訴人得據以聲請對被
      上訴人之財產，就全部未到期之扶養費為強制執行？
    2.上訴人於被上訴人就96年3 月份應付丙○○等2 人之扶養
      費，遲誤5 日給付，即對於被上訴人應負之未到期全部扶
      養費為強制執行，是否有違誠信原則，而為權利濫用？
四、查系爭調解筆錄內容第4 項約定：聲請人（指被上訴人）願
    自民國95年11月間起至丙○○、戊○○（現更名為丁○○）
    20歲成年時止，按月於每月15日前給付相對人（指上訴人）
    關於丙○○、戊○○之扶養費各新臺幣貳萬元整，前開分期
    給付遲誤一期履行者，其後之期間視為全部到期，給付方式
    由聲請人以匯款方式匯入丙○○、戊○○之帳戶內。有系爭
    調解筆錄影本在卷可稽，並為兩造所不爭執，此即學說上所
    稱之執行名義之內容訂有過怠條款（或失約條款）者，此項
    約定並不違公序良俗或法律之強制或禁止規定，自屬有效約
    定，則債權人執此訂有過怠條款之執行名義聲請強制執行時
    ，只需證明逾期清償，毋庸對債務人未清償之事實舉證，蓋
    以債務已清償之事由，應由債務人負舉證之責，故若債務人
    對之有爭執時，自應提起異議之訴，以排除強制執行，被上
    訴人提起本件債務人異議之訴，訴訟程序，並無不合，合先
    明。
五、查系爭調解筆錄第4 項係約定：分期給付遲誤一期履行者，
    其後之期間視為全部到期。系爭給付子女扶養費係於每月15
    日前給付1 次，故所稱之「一期」係指為1 個月而非1 日或
    數日，被上訴人本應於96年3 月15日前給付3 月份當期之扶
    養費，下一期之扶養費則應在96年4 月15日之前給付，而被
    上訴人僅遲延5 日，自不符遲誤一期（30日），視為全部到
    期之要件。則兩造間系爭調解筆錄之過怠條款，尚未成就，
    上訴人自不得遽依系爭調解筆錄聲請就未到期之扶養費為強
    制執行，亦即被上訴人遲誤至96年4 月15日，仍未給付96年
    3 月份之扶養費，始能謂約定之過怠條款已成就，債權人即
    上訴人得就未到期之債務，認債務人已喪失期限利益，應視
    為全部到期，而得據以對未到期之分期給付債務全部為強制
    執行。被上訴人自95年11月起迄今，除96年3 月份之扶養費
    遲誤5 日外，其餘每月之扶養費均在每月15日前匯款，此為
    上訴人所不爭執，並有被上訴人提出之匯款明細表、匯款回
    條聯、存簿影本在本院卷可稽（見更(一)字卷42-54 頁），則
    被上訴人主張其有妨礙債權人請求之事由，依強制執行法第
    14 條 提起本件債務人異議之訴，以排除強制執行，為有理
    由。自應將原法院系爭強制執行程序予以撤銷（即96年度執
    字第28278 號給付扶養費強制執行事件）。則關於被上訴人
    另主張上訴人係權利濫用部分，即無須加以論斷。
六、按父母對於未成年子女之扶養義務，不因結婚經撤銷或離婚
    而受影響，民法第1116條之2 定有明文。是夫妻離婚時，對
    於未成年子女權利義務之行使或負擔，雖協議由一方任之，
    其未任親權之他方，對於未成年子女所負扶養義務並不因而
    消滅，未成年子女仍得依其原來權利請求未任親權之父或母
    扶養。至應負扶養義務之父母所為分擔扶養費支出之約定，
    於父母內部間固非無效，但對未成年子女則不生效力（參見
    最高法院發回意旨）。亦即對未成年子女之扶養費（含生活
    費、教育費用等）乃父母共同之義務，無可推諉，「法不入
    家門」固為舊社會所普遍接受，但由於時代的進展，若干家
    庭問題，有賴法律規定解決，但法律如過度介入，也未必能
    解決全部家庭問題。本件系爭調解筆錄內容，除未成年子女
    丙○○等二人之扶養費為約定外，關於未任親權之被上訴人
    ，本應依約定對於丙○○等二人以多種方式為會面，（詳見
    系爭調解筆錄第8 項探視方式）展現父子、父女間親情互動
    ，共享天倫之樂，被上訴人雖依系爭調解筆錄約定，每月給
    付丙○○姊弟二人共4 萬元扶養費，但因丙○○姊弟二人童
    年未能感受父親的愛，致不能享有父女、父子天倫之樂，固
    屬遺憾，身為父親的被上訴人更應體諒其親生子女丙○○姊
    弟的心情，並設法彌補。而身為子女的丙○○姊弟雖無法享
    受父愛的溫暖，可能有不滿情緒，但姊弟二人亦應感謝父親
    每月給予的生活費用，畢竟父子、父女天然血親之情是一輩
    子無法取代的，更非以金錢可換得，身為母親的上訴人有善
    予教導之機會與責任。此部分雖亦在調解筆錄載明，卻是無
    法以法律強力介入予以強制執行的事項，但法官不希望此部
    分的約定，僅是一紙文件，更應付之行動，此有待雙方真誠
    的互動。以上雖非系爭訴訟標的之部分，但仍屬系爭調解筆
    錄全部內容所繫，爰併予明。
七、綜上所述，本件被上訴人提起債務人異議之訴為有理由，原
    審為被上訴人勝訴之判決，撤銷原審法院96年度執字第2827
    8 號給付扶養費事件之強制執行程序，核無不合，上訴意旨
    指摘原判決不當，求為廢棄改判，為無理由，應予駁回。兩
    造其餘攻擊防禦與舉證，核與判斷之結果不生影響，不予一
    一論述。
據上論結，本件上訴為無理由，依民事訴訟法第449 條第2 項、
第78條判決如主文。
中    華    民    國    98    年    11    月    17    日
                              民事第一庭
                                  審判長法官 黃金石
                                  法      官 林健彥
                                  法      官 謝靜雯
以上正本證明與原本無異。
如對本判決上訴，須於判決送達後20日內向本院提出上訴狀，其
未表明上訴理由者，應於上訴後20日內向本院提出上訴理由書（
均須按他造當事人之人數附繕本）。上訴時應提出委任律師或具
有律師資格之人之委任狀，並依附註條文規定辦理。
中    華    民    國    98    年    11    月    18    日
                                  書  記  官 劉金萍
附註：
民事訴訟法第466條之1 ：
對於第二審判決上訴，上訴人應委任律師為訴訟代理人，但上訴
人或其法定代理人具有律師資格者，不在此限。
上訴人之配偶、三親等內之血親、二親等內之姻親，或上訴人為
法人、中央或地方機關時，其所屬專任人員具有律師資格並經法
院認為適當者，亦得為第三審訴訟代理人。第1 項但書及第2 項
情形，應於提起上訴或委任時釋明之。


司法院資訊處製作；財團法人民間司法改革基金會備份。
